【裁判字號】    98,簡上,27
【裁判日期】    980326
【裁判案由】    清償借款
【裁判全文】
臺灣高雄地方法院民事判決              98年度簡上字第27號
上  訴  人  乙○○
被 上訴 人  遠東國際商業銀行股份有限公司
法定代理人  丙○○
訴訟代理人  甲○○
            丁○○
上列當事人間請求清償借款事件，上訴人對於民國97年7月3日本
院97年度鳳簡字第924號第一審判決提起上訴，本院民國98年3月
12日言詞辯論終結，判決如下：
    主  文
上訴駁回。
原判決主文第一項所命上訴人給付之金額減縮為新臺幣壹拾萬肆
仟零伍拾伍元，及自民國九十七年二月一日起至清償日止，按週
年利率百分之十九點七一計算之利息，暨按月計付新臺幣壹仟元
之違約金。
第一、二審訴訟費用由上訴人負擔。
    事實及理由
壹、程序事項
一、上訴人經合法通知，未於言詞辯論期日到庭，查無民事訴訟
    法第386 條各款情事，應准被上訴人之聲請，由其一造辯論
    而為判決。
二、按上訴第二審案件之訴之追加變更，非經他造同意不得為之
    ，惟若屬減縮應受判決事項之聲明，則不在此限，為民事訴
    訟法第436 條之1 第3 項準用同法第446 條第1 項但書、第
    255 條第1 項第3 款所明定。查被上訴人於原審起訴：上訴
    人應給付被上訴人新臺幣（下同）138,776 元，及自民國95
    年7 月1 日起至清償日止，按年息19.71 ％計算之利息，暨
    按月以1000元整計付之違約金。嗣於本院審理中陳稱：因有
    於95年7 月至97年1 月間陸續收到債務協商之分配款30,294
    元，故請求本金縮減為104,055 元，利息及違約金之起算日
    減縮至自97年2 月1 日起算等語，屬減縮應受判決事項之聲
    明，核予上開規定相符，應予准許，合先敘明。
貳、實體事項
一、被上訴人起訴主張：上訴人於92年4 月間向被上訴人申辦信
    用卡（下稱系爭信用卡），經上訴人核發後，上訴人則得持
    卡至特約商店記帳消費，惟上訴人應於各該記帳消費後，每
    月繳款截止日前清償簽帳款，逾期應另給付被上訴人按年息
    19.71%計收之利息，暨自下列計算方式計付違約金：應繳總
    金額1,000 元以下不收取違約金；應繳總金額1,001 元正至
    1 萬元正者，收取150 元正；應繳總金額1 萬零1 元至6 萬
    元正者，收取300 元正；應繳總金額6 萬零1 元正至10萬元
    正，收取600 元正；應繳總金額10萬零1 元以上者，收取1,
    000 元正。詎上訴人至95年5 月底，計尚積欠被上訴人本金
    138,776 元。爰依信用卡使用契約之法律關係提起本件訴訟
    ，聲明求為判決：上訴人應給付138,776 元，及其中132,18
    5 元自95年7 月1 日起至清償日止，按週年利率19.71 ％計
    算之利息，暨按月計付1000元之違約金。並於本院審理時補
    稱：因被上訴人已於95年7 月至97年1 月間陸續收到上訴人
    所繳納之債務協商分配款30,294元，故將聲明減縮為：上訴
    人給付被上訴人104,055 元，及自97年2 月1 日起至清償日
    止，按年息19.71 ％計算之利息，暨每月1000元整計算之違
    約金等語。
二、上訴人於原審未在言詞辯論期日到場，亦未提出書狀作何聲
    明或陳述；另於本院之言詞辯論期日，雖經合法通知，亦未
    到庭，然上訴意旨則以：上訴人已陸續清償被上訴人所請求
    之信用卡消費款本金30,240元，故欠款本金應僅餘104,109
    元，被上訴人於原審所請求之金額有誤，另被上訴人計算利
    息及違約金之約定，係屬定型化契約條款，上訴人無選擇餘
    地，且關於循環利息之約定，高達19.71 ％，又違約金亦屬
    過高，依民法第247 條之1 第1 項第4 款規定，應屬無效，
    伊並無給付該部分款項之義務，且伊已申請債務更生等語，
    資為抗辯。
三、原審經審理結果，准許被上訴人於第一審所為之全部請求，
    為被上訴人全部勝訴之判決，上訴人不服提起上訴，並聲明
    求為判決：(一)原判決廢棄；(二)被上訴人在第一審之訴駁回。
    被上訴人答辯聲明：(一)上訴駁回；(二)並減縮原聲明為上訴人
    應給付被上訴人104,055 元，及自97年2 月1 日起至清償日
    止，按年息19.71 ％計算之利息，暨每月1000元整計算之違
    約金。
四、兩造對於上訴人曾申請被上訴人所發行之系爭信用卡，並予
    以使用之事實均不爭執，復有被上訴人所提之信用卡申請書
    、信用卡約定條款信用卡消費帳款債權明細報表等件為證，
    堪信屬實；則本件兩造有爭執者厥為：(一)上訴人主張至97年
    2 月1 日止，是否僅積欠被上訴人本金104,055 元；(二)被上
    訴人向上訴人請求給付系爭借款之本金之利息與違約金是否
    過高，而依民法第247 條之1 第1 項第4 款規定無效。惟被
    上訴人於本院審理中，已具狀自認上訴人確有陸續清償上開
    系爭信用卡消費款本金之事實，並於本院審理期間縮減訴之
    聲明為本金104,055 元及自97年2 月1 日起至清償日止，按
    年息19.71%計算之利息，暨每月1000元整計算之違約金，已
    較上訴人上訴所爭執未清償之金額為低，是此部分既已較上
    訴人所爭執者對上訴人更為有利，當無再為審酌之必要。是
    本件兩造所爭執者應僅為：被上訴人向上訴人請求給付系爭
    借款之本金之利息與違約金是否過高而依民法第247 條之1
    第1 項第4 款規定無效？
五、本院之判斷：
（一）按所謂定型化契約，係指依照當事人之一方為與不特定多
      數相對人訂立同類契約之用而預先擬定之交易條款所訂定
      之契約。基於契約自由原則，此等契約條款，原則上均屬
      有效，當事人雙方理應受其拘束。惟因此等條款係當事人
      之一方所預先擬定，其就交易之客體，非但具備專業知識
      ，且通常均已累積豐富交易經驗，並多藉助法律專業人士
      為其擬定定型化契約條款，故其條款多以追求己方之最大
      利益為目標，或使用專門用語，而為通常欠缺相關法律常
      識之交易他方所難以理解，或隱藏風險轉嫁，而使交易他
      方承擔不利。是其雖符合契約自由之外觀，然多悖離契約
      正義之要求，為防止此類契約自由之濫用及維護交易之公
      平，民法第247 條之1 明定：「依照當事人一方預定用於
      同類契約之條款而訂定之契約，為左列各款之約定，按其
      情形顯失公平者，該部分約定無效：一、免除或減輕預定
      契約條款之當事人之責任者。二、加重他方當事人之責任
      者。三、使他方當事人拋棄權利或限制其行使權利者。四
      、其他於他方當事人有重大不利益者。」，又消費者保護
      法第12條復明定：「定型化契約中之條款違反誠信原則，
      對消費者顯失公平者，亦屬無效。定型化契約中之條款有
      下列情形之一者，推定其顯失公平：一、違反平等互惠原
      則者。二、條款與其所排除不予適用之任意規定之立法意
      旨顯相矛盾者。三、契約之主要權利或義務，因受條款之
      限制，致契約之目的難以達成者。」，至定型化契約條款
      是否違反誠信原則，對消費者顯失公平，應斟酌契約之性
      質、締約目的、全部條款內容、交易習慣及其他情事判斷
      之。而定型化契約條款，有下列情事之一者，為違反平等
      互惠原則：一、當事人間之給付與對待給付顯不相當者。
      二、消費者應負擔非其所能控制之危險者。三、消費者違
      約時，應負擔顯不相當之賠償責任者。四、其他顯有不利
      於消費者之情形者。
（二）查依被上訴人於原審所提出本件信用卡申請書觀之，被上
      訴人所有信用卡之申請書，已於其上特別以放大反白之字
      體註明「簽名同意下列聲明等情」，其中於第六點並明確
      記載：「本人及附卡申請人已閱讀並同意接受後列注意事
      項說明中循環信用利息及逾期滯納金條款規定。」等字；
      而系爭信用卡之信用卡約定條款第15條，於其上先以較大
      之字體註明「循環信用」之約款，復於該條第1 、3 、4
      項約定，持卡人得選擇以循環信用方式繳款，於當期繳款
      截止日前將最低應繳金額以上款項繳付貴行，．．。持卡
      人就剩餘未付款項得延後付款，並依第三項計付循環信用
      利息，．．。各筆循環信用利息之計算，係將每筆得計入
      循環信用本金之帳款，自各筆帳款入款日起，就該帳款之
      餘額以年息19.71 ％，按日計算至該筆帳款結清之日止；
      並同意貴行得依第三項約定收取違約金或催收費用。另於
      第16條，同時亦以較大之字體約明「違約金、催收費用」
      約款，復約明：持卡人如未於當期繳款截止日前付清最低
      應繳金額或延遲付款者，除應依前條約定計付循環信用利
      息外，另將按月計付違約金及催收費用（以每遲繳款月30
      0 元計算，若實際費用大於300 元以實際費用為準）。違
      約金之計算方式係以持卡人所有信用卡應付帳款（包含當
      期應繳總額、未清償之代償總額.... 等） 扣除各項費用
      （如年費、掛失費、利息、延滯息、手續費、違約金....
      等）及持卡人至當期繳款截止日已繳付之帳款後之金額，
      按下列方式計付：1,000 元以下不收違約金；1,000 元～
      10,000元者，收取150 元；應繳總金額10,0 01 元至60,0
      00元者，收取300 元；應繳總金額6 0,001 元至100,000
      萬元，收取600 元；應繳總金額100,001 元以上者，收取
      1,000 元。其後並舉例說明之，有上揭被上訴人所提出之
      信用卡申請書及約定條款附原審卷可憑（見原審卷第5-7
      頁）。而上訴人亦於前開被上訴人所提出之信用卡申請書
      上簽名，內之「正卡申請人簽名」欄親自簽名（見原審卷
      第5 頁）。被上訴人所有之前開信用卡申請書，雖可認係
      被上訴人欲與不特定之多數人簽訂而予以事前擬定，可認
      係屬定型化契約。然參酌前開文字之使用，並無使人有誤
      認或不易理解之處；佐以上訴人於申請系爭信用卡時，年
      齡已26歲，並時任職憲兵上尉，有上開申請書足參（見原
      審卷第5 頁），堪認上訴人當時應具有相當之智識，是其
      於申請書申請人簽名欄內簽名時，應已審閱並知悉信用卡
      消費款項之循環利息係以年息19.71 ％計付之約定條款，
      且有違約金之約定。上訴人既於簽署契約前，均得隨意審
      閱或向承辦人員詢問，以決定是否辦理，縱係屬定型化契
      約條款，上訴人非無選擇是否決定簽署之餘地至明。又被
      上訴人既已依消費者保護法第13條之規定，將利息之約定
      記載於上開定型化契約中，並已向上訴人為提示，且依上
      訴人之知識及能力，客觀上亦應非無法理解，故上揭約定
      契約條款已具備消費者保護法第13條之要件，而成為契約
      之內容，上訴人自應受其拘束。上訴人主張無選擇之餘地
      ，難謂可採。
（三）上訴人雖又主張本件利息、違約金過高，依民法第247 條
      之1 應為無效云云，惟按消費者保護法第12條及民法第24
      7 條之1 條規定，固均有對定型化約款因違反誠信原則而
      顯失公平等情時，部分約款應無效者予以規範，然定型化
      契約條款僅在發生顯失公平之情形時，法律始定有此予以
      調整彌補弱勢一方並達衡平之機制，於該當法律規定之要
      件時，使該部分約定因而無效，並非一旦使用定型化契約
      條款即有對消費者明顯不利或違反誠信原則之結果。本件
      關於被上訴人使用循環計息方式或逾期未清償而應給付遲
      延利息之利率，固皆應屬定型化契約條款，已如前述，然
      參諸信用卡申請及核發之實際狀況，信用卡係作為一便利
      之支付工具，發卡銀行係在審核信用卡申請人個人信用情
      況，認已符合一定之標準時即予以核發，在信用卡使用人
      無須提供任何擔保，即可在卡片有效期間內取得一定信用
      額度之情況下，苟遇信用卡使用人僅清償部分帳款甚或發
      生逾期未清償等違約情事時，發卡銀行請求信用卡使用人
      須以高於一般擔保放款利率之約定利率計付循環利息、違
      約金等，因在無擔保之情形下，信用卡使用人之個人信用
      風險已屬較高，發卡銀行為此收取較高利率計付之金額，
      當無不合理處。是若當事人基於雙方之債務情況及個人能
      負擔之風險等另為適當約定，在私法自治、契約自由之原
      則下，苟未違反民法第205 條最高利率即週年利率20％之
      限制，仍屬適法。本件循環利息既僅為週年利率19.71 ％
      ，而未逾法定最高利率之限制，又違約金經計算後，在每
      10萬元以上僅徵收1,000 元之情形下，至多僅占未償金額
      之1 ％，甚至未達1 ％，客觀上顯未過高，皆應認並無民
      法第247 條之1 所定「顯失公平」之情事存在。是上訴人
      所稱兩造上開約定利率及違約金過高，應為無效云云，尚
      屬無據。況兩造之上開約定利率有無過高情形，上訴人於
      申辦時及申辦後，隨時有與其他發卡銀行之條件加以比較
      、選擇之機會，其既仍決意與被上訴人締約，甚而繼續使
      用循環計息方式，且有逾期清償情形，有信用卡消費帳款
      債權明細表等件附原審卷可稽，由此視之，亦難認此有何
      顯失公平之情形，是上訴人抗辯利息及違約金約款有消費
      者保護法第12條及民法第247 條之1 之情形，係屬無效等
      詞，均無足採。
（四）至上訴人雖辯稱其已向本院提出更生程序之聲請，應待准
      予更生後再為辦理云云。惟按法院裁定開始更生程序後，
      對於債務人不得開始或繼續訴訟及強制執行程序，消費者
      債務清理條例第48條第2 項前段定有明文，是於法院裁定
      開始更生程序前，並無訴訟程序停止，或債權人（被上訴
      人）非依更生程序不得行使其權利之問題。況上訴人所主
      張向本院所為之更生聲請事件，業經本院予以駁回，有本
      院98年度消債抗字第102 號民事裁定在卷（見本院卷第33
      頁以下），本院自仍得就被上訴人之請求為裁判，上訴人
      所辯，顯無足採。
六、綜上所述，被上訴人基於契約之法律關係，由原起訴請求上
    訴人應給付138,776 元，及其中132,185 元自95年7 月1日
    起至清償日止，按週年利率百分之19.71 計算之利息，暨按
    月計付1000元之違約金，後於本院審理時減縮聲明為上訴人
    應給付104,055 元，及自97年2 月1 日起至清償日止，按年
    息19.7% 計算之利息，暨每月1000元之違約金，為有理由，
    應予准許。原審判決所為判決及假執行之宣告，核無違誤，
    自應予以維持，並經本院調查後諭知如被上訴人減縮後之金
    額而判決如主文第二項所示。上訴意旨指摘原判決不當，求
    予廢棄改判，為無理由，應予駁回其上訴。
據上論結，本件上訴為無理由，依民事訴訟法第436 條之1 第3
項、第449 條第1 項、第385 條第1 項前段、第78條，判決如主
文。
中    華    民    國    98    年    3     月    26    日
                民事第六庭審判長法  官  楊國祥
                                法  官  林書慧
                                法  官  李怡諄
正本係照原本作成。
本判決不得上訴。
中    華    民    國    98    年    3     月    26    日
                                書記官  陳建琪


司法院資訊處製作；財團法人民間司法改革基金會備份。
